臺灣高等法院臺中分院刑事判決　　　　　　　　　九十二年度上訴字第一三三五號
　　上　訴　人
　　即　被　告　己○○
　　　　　　　　Ｄ○○
　　　　　　　　庚○○
　　右　一　人
　　選任辯護人　陳隆天律師
　　上　訴　人
　　即　被　告　Ａ○○
　　　　　　　　申○○
　　共　　　同
　　選任辯護人　劉君毅律師
　　上　訴　人
　　即被告配偶　Ｃ○○
　　上　訴　人
　　即　被　告　子○○
　　選任辯護人　莊乾城律師
　　上　訴　人
　　即　被　告　酉○○
　　選任辯護人　黃秀蘭律師
右上訴人，因被告常業詐欺等案件，不服臺灣臺中地方法院九十一年易字第一０九七
號，中華民國九十二年四月三十日第一審判決（起訴案號：臺灣臺中地方法院檢察署
八十九年度偵字第一九四五五號）提起上訴，本院判決如左：
    主      文
原判決撤銷。
己○○、Ｄ○○、庚○○、子○○、申○○共同常業詐欺，己○○處有期徒刑貳年，
Ｄ○○、庚○○各處有期徒刑壹年陸月，子○○、申○○各處有期徒刑壹年貳月。
Ｈ○○簽立「附條件服裝分期付款買賣同意書」上偽造之「林中平」署押壹枚、黃○○簽立「附條件買賣合約書」上偽造之「林中平」署押壹枚、天○○簽立「附條件買
賣合約書」上偽造之「林中平」署押壹枚、天○○之「退回衣物處理單」上偽造之「
林中平」署押壹枚，均沒收。
Ａ○○、酉○○均無罪。
    事      實
一、己○○（對外自稱強森）係設在臺中市○○路○段一八九號四樓菲比林娛樂事業
    機構（下稱菲比林機構）之負責人並擔任總經理，Ｄ○○（對外自稱林洋）擔任
    該機構之副總經理，庚○○（對外自稱林岳或凱文）及戊○○（對外自稱阿諾或
    博比，另經檢察官簽分偵辦）、另二名真實姓名不詳、對外分別自稱「陳浩」、
    「陳維」男子，均係擔任該機構副理，Ａ○○則擔任會計。子○○係設在臺中市
    ○○街七二號康超貿易有限公司（下稱康超公司）之負責人，僱有申○○（對外
    自稱林中平，並為該公司主任）及真實姓名不詳「張姓」女子、對外自稱張冠宇
    之男子，擔任該公司之業務員。而某不詳姓名自稱「阿宗」男子，係設在臺中市
    ○○○路三六七號三樓之三之「三星服裝公司」職員，酉○○則係設在臺中市○○○街一一五號四樓百老匯舞廳（因早晚班別之異，另外名稱為「蔚藍海岸俱樂
    部」）之人事經理。己○○Ｄ○○庚○○及戊○○、自稱陳浩、陳維等六人，於
    民國八十九年五月間，共同基於意圖為自己不法所有常業詐欺犯意聯絡，先由己○○以「菲比林娛樂事業機構」名義對外徵人，在聯合報等報紙媒體分類廣告版
    面上刊登「新開幕ＰＵＢ急徵現場幹部、兼職人員、服務人員、暑期工讀，以上
    人員年滿十八歲／週薪制／無經驗可，月入５萬元以上，00－0000000
    ，洽會計」之內容或類此內容之廣告，誘使如附表所示男子，相繼於如附表所示
    之時間至「菲比林娛樂事業機構」面試謀職。己○○等六人，即對到場之應徵者
    佯稱：工作內容係至ＰＵＢ從事清理桌面、送飲料等服務性工作（亦偶有以播放
    錄影帶、書刊閱讀等方式，暗示部分應徵者係陪伴女客之牛郎業），工作性質合
    法且輕鬆，每十天可領得新臺幣（下同）一萬五千元或每月可領得約四、五萬元
    薪資，並有紅利可抽成，以此優渥工作條件為餌，令應徵者陷於錯誤而生高度就
    職意願，己○○等人再設詞上班前須先繳交手續費或西裝製裝費訂金，且須向有
    共同常業詐欺犯意聯絡之子○○經營「康超貿易有限公司」，或「阿宗」所任職
    之「三星服裝公司」，訂購上班所需之西裝制服一套，再由庚○○、「陳浩」、
    「陳維」，及有共同常業詐欺犯意聯絡之申○○，以及未有犯意聯絡之Ａ○○，
    分別予以量身，促使應徵者繳交如附表所示之手續費或西裝製裝費訂金，並簽立
    服裝分期買賣契約書及面額二萬元之本票，簽約後復向應徵者催收票款，致部分
    應徵者（詳如附表所示）以現金或刷卡給付之方式，繳納如附表所示款項予康超
    公司。子○○、申○○二人，另共同基於行使偽造私文書之概括犯意聯絡，由子
    ○○擅自授權並推由申○○出面，連續冒用「林中平」名義，與應徵者簽立服裝
    分期買賣合約及處理退貨事宜，於(1)八十九年六月十五日與天○○簽立附條件買
    賣合約書，並於其上偽簽「林中平」之署押一枚。(2)八十九年六月十六日與黃○○簽立附條件買賣合約書，並於其上偽簽「林中平」之署押一枚。(3)八十九年六
    月二十日於天○○之退回衣物處理單據上偽簽「林中平」之署押一枚。(4)八十九
    年六月三十日與Ｈ○○簽立附條件服裝分期付款買賣同意書，並於其上偽簽「林
    中平」署押一枚，且分別將上開契約書、單據，交予相對人收執而行使之，所為
    足以生損害於「林中平」，及天○○、黃○○、Ｈ○○。待應徵者完成訂購服裝
    手續後，己○○等人再約同其等於數日後，至「百老匯舞廳」或址設臺中市○○
    路與公園路交叉口之三商百貨大樓內，某不知名舞廳上班，並藉詞為求工作順利
    ，須包紅包予舞廳方面人員，要求其等繳交如附表所示金額之紅包予庚○○等人
    ，待應徵者至百老匯舞廳報到後，未有犯意聯絡之酉○○，依慣例為上班者辦理
    就職手續，要求其等簽立面額三千元之本票及員工合約書，迨應徵者正式於該店
    工作後，另外告知：上班者須自行找女客人至該舞廳消費，方能由其等介紹客源
    消費額中抽取四成傭金以為計酬，未按時上班者，須賠付高額違約金（附表四之
    丙○○，因未帶女客前來消費，被要求再簽立面額一千五百元本票一紙），前開
    應徵者因未有固定坐檯工作收入，始悉被騙，己○○等十一人，並均恃前開各項
    詐騙所得維生，嗣經Ｂ○○等人之家長召開記者會揭露上情。
二、案經壬○○等人訴由臺中市警察局第二分局報告臺灣臺中地方法院檢察署檢察官
    偵查起訴。
    理      由
甲、撤銷改判有罪部分（即被告己○○、Ｄ○○、庚○○、子○○、申○○部分）：
一、訊據上訴人即被告（下稱被告）己○○、Ｄ○○、庚○○、子○○、申○○五人
    ，固坦承有在上開菲比林機構任職，或在康超公司營商之情事，惟均矢口否認有
    共同常業詐欺或共同常業詐欺、偽造文書犯行，先後辯稱如下：
(一)(1)菲比林機構方面：
      被告己○○、Ｄ○○、庚○○均辯稱：應徵者前往面試，其等都有向應徵學員
      提及工作內容係擔任男公關，並有對學員進行訓練課程，亦有告知各學員他們
      沒有底薪。菲比林機構係向學員收取培訓費用或紅包做為營業收入，培訓完成
      ，再將學員介紹至百老匯等舞廳上班，沒有跟這些舞廳收取任何費用。與本案
      應徵者同時期上班之牛郎，有人已經在舞廳擔任高職，且其等只幫康超公司向
      學員代收二千元服裝訂金，菲比林機構並不過問學員與康超公司間之服裝買賣
      事宜，西服之價格亦由康超公司人員直接跟學員洽談，菲比林機構並未自服裝
      費用中抽成云云。被告Ｄ○○、庚○○二人另辯稱：其等僅係菲比林機構職員
      ，一切所為均係按公司規定做事云云。
    (2)康超公司方面：
      被告子○○辯稱：因菲比林機構介紹學員向伊所營康超公司訂製西服，伊始
        派遣員工申○○前往菲比林機構為告訴人等人量制西裝，與之簽訂購買西裝
        附條件買賣契約，雙方合意約定買賣標的物為「西裝一套、襯衫兩件、領帶
        一條、皮帶一條」（市價達三萬多元），價金為二萬二千元（含菲比林機構
        代收訂金二千元），為求債權能獲得保障，始要求告訴人等各簽立本票一紙
        以為擔保，且伊已依約交付告訴人等西裝及配件，告訴人等絕大部分卻違約
        未給付伊價款，故本案伊應為受害人。且告訴人等向伊公司購買西裝及配件
        時，業已知悉購買標的物、價金及付款方式，事後亦無異議受領伊所交付之
        西裝，此屬一般正常之買賣交易模式，並無施用詐術可言。己○○所營菲比
        林機構，純粹因伊公司有提供訂購高級西服優惠分期付款方式，始介紹客戶
        向伊購買西裝服飾，伊與菲比林機構間並無任何給付佣金約定。告訴人等因
        看報紙廣告前往菲比林機構應徵之經過細節，伊全然不知，當無與己○○等
        同案被告有共同詐欺犯罪之意。又當時係因來不及印名片，就讓申○○使用
        林中平名片，對外接洽業務，並無偽造文書並行為之犯行云云。
      被告申○○辯稱：渠係於八十九年六月間始進入康超公司任職，同年七月底
        即離職，只工作一個多月，渠並未冒用林中平名義對外簽約，實際上，林中
        平係康超公司內另外一位員工，因渠剛進公司時沒有名片，所以才用林中平
        之名片，且渠所立之收據都是簽渠之本姓「許」。卷附部分服裝買賣契約書
        上，渠固有簽「林中平」之署押，惟係要客戶回公司找林中平處理買賣事宜
        之意。本案西服交易可採現金買賣或分期繳付之方式，辦理分期繳付之人，
        渠就請他們開立本票，西服不是當天就交給他們，是量完之後，隔一、二天
        才給他們云云。
二、本院經查：
(一)被告己○○Ｄ○○庚○○三人，及被告子○○申○○等人，共同利用應徵者求職
    加以詐財之犯罪事實，業據附表所示證人即被害人壬○○等二十四名，於警訊中
    指述綦詳，並經壬○○、玄○○、辰○○、Ｇ○○、宇○○、丁○○、巳○○、
    Ｆ○○、李闓年、甲○○、癸○○、Ｈ○○、辛○○、午○○、天○○等十五人
    ，於檢察官訊問時，又經證人辛○○、未○○於原審時指述不移（參見原審卷七
    四至七七頁），復經證人丙○○、壬○○、寅○○、卯○○、Ｇ○○、Ｅ○○、
    巳○○、黃○○、李闓年、甲○○、癸○○等十一人，於本院調查時接受被告之
    選任辯護人交互詰問時證稱甚詳在卷，且前開告訴人二十四位均與被告等人素無
    怨隙，自無惡意誣陷之可能，復核各告訴人等間彼此並非皆相互認識，然對應徵
    時經過之描述情節均大致相同，而證人即菲比林機構之副理戊○○（嗣改名為何
    彥廷），亦於原審及本院到庭證稱：伊係副理，對外自稱阿諾，只任職三、四天
    ，係己○○雇用伊，負責向工讀生說明應徵工作。有向應徵者說明工作內容等語
    （參見原審卷七四頁，本院卷二第四一至四三頁），另一證人即前往菲比林機構
    應徵牛郎自稱未受騙之丑○○復於本院證稱：渠不認識庚○○，係看報紙前往菲
    比林機構應徵工作，不一定要跳舞陪酒，有買服裝，林洋者幫渠應徵等情（參見
    本院卷一第二０二頁），經核與告訴人上開指稱應徵情節，亦屬無異，復有附條
    件買賣合約書十四紙、附條件服裝分期付款買賣同意書七紙、百老匯舞廳員工合
    約書例稿一紙、菲比林機構職員名片六紙（分別為博比三紙，林岳、強森、陳浩
    各一紙）、林中平名片一紙、張冠宇名片一紙、阿宗名片一紙、蔚藍海岸夜總會
    名片一紙、報紙分類廣告欄剪報影本三紙、服裝訂金（或價款）收據三十八紙、
    刷卡消費簽帳單持卡人存根聯三紙、存證信函三份、本票一紙、西裝退還收據一
    紙、退回衣物處理單一紙等附卷可佐，足證告訴人等所指述其等遭詐欺之情節，
    尚非無憑。
(二)茲按，刑法上詐欺取財罪之構成要件，乃行為人本於為自己或第三人不法所有之
    意圖，施用詐術，使相對人陷於錯誤，因而處分交付本人或第三人之財產予行為
    人。次查，現代化社會中，犯罪集團所施用之詐財手法固屬千變萬化，然基本犯
    罪原理，均係針對凡人好逸惡勞、貪圖近利之心理弱點，逐步設局詐騙之。且在
    勞資雙方洽談工作契約之過程，資方本應據實詳盡說明工作內容、薪資報酬等基
    本重要事項，使勞方得以具體衡量該項工作是否符合本身能力、意願，進而決定
    是否締約為僱傭人服勞務，如僱傭人未踐行上述告知義務，即已有違職場常規，
    若進而以內容不實之優渥工作條件為餌，誘使應徵者為成立工作契約而陷於錯誤
    並交付一定之財物，則該僱傭人之行為，即堪認係刑法上之施用詐術行為。本案
    被告己○○Ｄ○○庚○○及子○○申○○等人，以菲比林機構為核心組織，先由
    己○○等人於報紙刊載內容不實、條件優渥之徵人廣告，誘使急於暑期謀職且涉
    世未深、智慮淺薄之男子（多為二十歲上下之年輕學生，詳如附表所示）前往面
    試，再採水平聯合（菲比林機構－康超公司）及垂直聯合（菲比林機構－百老匯
    舞廳）之分工方式，假藉獨立服飾及舞廳業之名，乘機多方巧立名目予取予求，
    於接洽被害人過程中，並大量使用如事實欄所載化名、綽號，以達掩飾其等真實
    身分、撇清責任目的，故本案被告等人所為，乃典型假徵人真詐財之犯罪行為，
    要堪認定。再者，附表所示之應徵者，受騙情形如出一轍，顯均係遭被告等人之
    犯罪集團設局詐財，雖其中少數幾名被害人就案情枝節部分（如各項名目被騙之
    金額、應徵上班之期間長短），於警、偵訊、原審及本院時前後所述略有出入，
    然以被告等巧立多項名目詐財，且被害人接受警、偵訊時間之間隔頗長，自難期
    待每位被害人各次受訊時均能精準無誤陳述案情細節。且縱使如被告等人所辯：
    於本案期間，其等曾向附表以外之其他應徵者，據實告知工作內容，並進行相關
    教學活動，該等徵得牛郎工作者現已於舞廳內擔任高職等情為真，亦無解於被告
    等本案詐騙如附表所示被害人部分犯行之成立，是證人丑○○上開之證詞，自難
    為被告等人有利之認定，而證人宙○○經多次傳喚未出庭，亦無另行傳喚必要。
(三)被告Ｄ○○於九十一年三月十四日所具答辯狀中供承（參見偵查卷二二六頁）：
    菲比林機構之公關人員，公司規定必須穿製服等語，又依告訴人巳○○於菲比林
    機構所簽具「服務自願書」上（參見偵查卷一四七頁）第二點載有「願按公司規
    定，自開始服務之日起滿二個月置裝費由公司補助」之規定，且告訴人丙○○、
    Ｇ○○、Ｅ○○、甲○○、癸○○、午○○於警訊中均指稱：被告向其等稱保證
    工作滿二個月（或三個月）後，會將訂金及二萬元之製裝費退還等語（參見偵查
    卷四八頁背面、五二頁背面、五四頁背面、八十頁背面、八二頁背面、八九頁背
    面），告訴人未○○亦於原審時指稱：菲比林機構之人向伊表示只要二千元之服
    裝租借費，等到離開公司不做時，會將該二千元退還等語（參見原審卷七五頁）
    ，足見被告己○○等人，係藉詞上班人員須著制服，並以不實之公司補助、退費
    等優渥條件為餌，致使被害人陷於錯誤而交付訂金，並簽立服裝分期買賣合約書
    及面額二萬元之本票。再者，菲比林機構方面之被告，非但有對應徵者量身、收
    取製裝費訂金，甚而多筆服裝買賣之合約書、收據等文件上均簽有「強森」或「
    強」等菲比林機構人員綽號字樣（參見偵查卷一一七、一一八、一二二、一二四
    、一三四、一三五、一三八、一三九、一五一頁），益徵己○○Ｄ○○庚○○等
    菲比林機構方面之被告，確係蓄意詐騙被害人等人繳納服裝費無訛。被告己○○
    等人，於本院辯稱菲比林機構有提供二套服飾讓應徵者辨識，如有同樣服裝即可
    無庸訂購云云，然查，被告等人遲至本院審理時，均未能提出該應徵者被錄取後
    ，菲比林機構有提供甚多可供選擇之就職機會，而遭被害人拒絕任職之證據以供
    調查，且該等服飾如非有相當之就職機會，自可租借，何須強要應徵者訂購始能
    錄取上班，並指定由被告子○○申○○之康超公司，或「三星服裝公司」承做，
    是被告上開所辯云云，礙難採信，而被害人於本院所證上情，亦難據為被告等人
    有利之認定。
(四)本案絕大多數被害人均係與康超公司簽訂服裝分期買賣合約並繳款等情，有卷附
    之附條件買賣合約書及收據可證，可見康超公司方面之被告子○○申○○，並非
    偶而提供菲比林機構應徵者服飾，而係就本案與菲比林機構間有密切合作關係。
    況且，被告己○○於原審時業已坦認：康超公司之子○○及申○○，知道我們是
    在培訓牛郎，因為合約書有寫公關服裝，我們有跟他們提過，我們也有將教學錄
    影帶拿給康超的人看，他們很清楚我們的營業項目等語，復以告訴人戌○○欲退
    還西服予康超公司，並請求返還前所簽立本票時，被告申○○竟將戌○○帶往某
    店名不詳汽車修配廠內，使之刷卡二次共付款一萬三千元，此據戌○○於警訊時
    指述綦詳，並有附條件買賣合約書一紙及刷卡消費簽帳單持卡人存根聯二紙（特
    約商店名稱為「日耳曼國際實業股份有限公司臺中分公司」，參見偵查卷一一九
    頁）可憑，足見康超公司負責人子○○及業務員申○○，均知悉菲比林機構當時
    以徵男公關為名而虛以購置服飾等情節，並非偶一為之，至為明確，此觀被害人
    多達二十四名，並非一次前往訂購服飾，申○○亦曾前往菲比林機構量製過服飾
    等情自明，是被告子○○申○○二人就上開情節，自難諉稱毫無所悉，其等二人
    猶虛以正當服飾業者自居而共同犯案，自堪認有共同犯行甚明。又康超公司提供
    之上開服飾一套，是否值二萬二千元，事後收得多少價款，能否退還等情節，核
    與上開共同詐欺認定無涉，是被害人於本院所證稱未付清價款、制服仍在云云，
    礙難為被告等人有利認定。
(五)被告申○○於本案犯行期間，迭次向多名被害人自稱伊為康超公司主任「林中平
    」乙節，業據證人即告訴人Ｅ○○、乙○○、宇○○、黃○○、甲○○、癸○○
    於警訊中指述詳確，況且，被害人戌○○、黃○○、宇○○之退衣賠款事宜，亦
    由申○○出面處理，可見被告申○○有甚多機會可表明自己之真實姓名、身分，
    而被告子○○於原審亦供稱：申○○有對外代表公司簽立契約的權利等語，足徵
    被告申○○於康超公司，就本案犯行期間確居於相當重要角色無疑。再者，被告
    Ｄ○○、Ａ○○、庚○○三人，於原審時均供稱：未曾見過康超公司有姓名為「
    林中平」之職員，到過菲比林機構等語在卷，是康超公司究竟有無名為「林中平
    」者，已非無疑。縱該公司確曾有該人任職過，但其姓名是否即係林中平，亦有
    可疑。且依被告子○○於原審時供稱：「（康超貿易公司設立以來是否曾有一位
    男職員叫做林中平？）有的，之後他因為自己創業，離開了康超公司，後來申○○進到康超公司後，一時來不及印名片，所以就讓申○○使用林中平的名片對外
    接洽業務，林中平的名片是我拿給許育民使用的」等語，亦堪認該人是否即係林
    中平本人，甚有可疑，則被告子○○擅自授權申○○，冒用已離職員工名義對外
    簽約、接洽業務，申○○果亦依其指示與被害人等冒名締約，多次偽簽「林中平
    」署押於事實欄所載之(1)(2)(3)(4)文件上（有各該契約書、單據在卷可憑），核其
    等所為，自足以生損害於「林中平」及天○○、黃○○、Ｈ○○，是被告子○○
    申○○及其等之選任辯護人於本院辯稱：其等無偽造文書犯行云云，難以採取。
(六)本案被害人，均係由菲比林機構方面之被告己○○、Ｄ○○、庚○○，或自稱「
    博比」、「阿諾」者即戊○○等人，帶往百老匯舞廳上班乙節，業據被告庚○○
    於偵審中供承不諱，亦據告訴人等人指稱在卷，又被告己○○Ｄ○○，亦告知被
    害人辛○○，位於臺中市○○○街一一五號四樓之百老匯舞廳，因早晚班別之異
    ，另外名稱為「蔚藍海岸俱樂部」，而被告庚○○復於百老匯舞廳內，或於被害
    人被帶往該舞廳前，以教授舞蹈及介紹女客等為由，藉詞要求被害人黃○○等人
    包紅包而收取附表金額等情，業據告訴人黃○○、甲○○、癸○○、Ｈ○○、辛○○、天○○等人，於警訊中指述明確，足見菲比林機構人員與百老匯舞廳關係
    密切，然被告己○○、Ｄ○○、庚○○等人至本院審理時，均未能提出證據證明
    附表之被害人有在該舞廳服務多少時日，賺取如何之報酬，則被告等人上開所辯
    ，無非係卸責之詞，難以採信，是被告己○○Ｄ○○庚○○等十一人，以上開手
    法共同分工詐欺應徵者財物之犯行，已極明顯，要堪認定，不因己○○Ｄ○○庚○○三人之內部分工，或擔任角色，康超公司內部如何分工，與菲比林機構如何
    謀意等細節，雙方有不同辯解而有相異之認定。綜上所述，被告己○○Ｄ○○庚○○，及被告子○○申○○等十一人共同常業詐欺之犯行，被告子○○申○○二
    人另共同連續偽造私文書行使之犯行，均堪認定，其等上開所辯云云，核係畏究
    之詞，不足採信，其等上開犯行，洵堪認定，自應依法論科。
三、經按，刑法上所謂常業犯，指反覆以同種類行為為目的之社會活動之職業性犯罪
    而言，至於犯罪所得之多寡，是否恃此犯罪為唯一之謀生職業，則非所問，縱令
    兼有其他職業，仍無礙於該常業犯罪之成立（參照最高法院八十五年臺上字第五
    一０號判例意旨）。本案被告己○○、Ｄ○○、庚○○，及子○○、申○○等人
    ，以報載廣告應徵男子至舞廳工作為餌，藉機誘使眾多不特定被害人前往謀職而
    詐取財物之行為，核均係犯刑法第三百四十條之常業詐欺罪。其等前後多次犯行
    ，均係基於同一常業犯意，僅構成一罪。公訴人認其等所為，係犯刑法第三百三
    十九條第一項詐欺取財罪，尚有未洽，起訴法條應予變更。被告己○○、Ｄ○○
    、庚○○三人，與戊○○、自稱「陳浩」、「陳維」，及被告子○○、申○○、
    張姓女子、自稱張冠宇者男子，以及「阿宗」等人間，有犯意聯絡與行為分擔，
    均為共同正犯。被告子○○擅自授權並推由被告申○○出面冒用「林中平」名義
    對外簽約，申○○亦先後四次冒名偽簽「林中平」之署押於事實欄所載之(1)(2)(3)
    (4)文件上，並進而行使之行為，核均係犯刑法第二百十六條第二百十條之行使偽
    造私文書罪。其等二人偽造署押之行為，為偽造私文書之部分行為，不另論罪，
    偽造私文書後更進而行使，偽造私文書之低度行為，應為行使之高度行為所吸收
    ，不另論罪。子○○與申○○間，就前開行使偽造私文書罪，有犯意聯絡與行為
    分擔，均為共同正犯，其等二人先後四次行使偽造私文書行為，時間緊接，所犯
    罪名同一，顯均係基於概括犯意反覆為之，皆應依連續犯規定各論以一罪。公訴
    人雖未就子○○申○○二人之行使偽造私文書罪部分予以起訴，惟該部分與本件
    之詐欺犯行，有牽連犯之裁判上一罪關係，為起訴效力所及，本院自應一併審理
    。被告子○○申○○二人，所犯上開共同常業詐欺、行使偽造私文書間，有方法
    結果之牽連關係，應從一重之常業詐欺罪處斷。原審經審理結果，認被告五人之
    犯罪明確，予以論科，固非無見。但查，被告Ａ○○酉○○，尚難認係共犯（詳
    如後敘），原判決一併認係共犯，自有違誤。被告五人各提起上訴，否認有上開
    犯行，核非可取，上訴人即被告子○○之配偶Ｃ○○，提起上訴辯稱被告子○○
    應未犯罪云云，依上所述，亦非可取，惟原判決既有上開可議，即屬無可維持，
    應由本院撤銷改判。審酌被告己○○等五人之品行、智識程度，犯罪動機、目的
    為圖私利，其等利用求職者好逸惡勞、貪圖近利弱點，藉機詐取財物，詐騙對象
    眾多，所生危害甚鉅，其中己○○係詐騙核心組織菲比林機構之負責人，為本案
    主謀，犯罪情節最重，Ｄ○○、庚○○均為菲比林機構之重要幹部，子○○為服
    裝公司負責人，犯罪情節重於員工，但未出面經手，申○○雖冒名經手本案多起
    服裝買賣詐財犯行，然其僅為子○○之下屬，犯罪情節較老闆為輕等一切情狀，
    各量處如主文第二項所示之刑，以示懲儆。如事實欄所載之(1)(2)(3)(4)文件上偽造
    之「林中平」署押共四枚，均應依刑法第二百十九條之規定沒收之。
乙、撤銷改判無罪部分（即被告Ａ○○、酉○○部分）：
一、公訴意旨略以：被告己○○、被告Ｄ○○（自稱林洋）、被告庚○○（自稱林岳
    或阿諾），及被告Ａ○○（以上四人，下稱菲比林實業公司職員），與戊○○（
    另簽分偵辦），分別擔任址設台中市○○路○段一八九號四樓菲比林實業公司之
    負責人、副總經理、副理、會計等職，被告子○○、被告申○○（自稱林中平）
    ，分別是康超貿易公司之負責人、業務員，而被告酉○○係址設台中市○○○街
    一一五號四樓百老匯舞廳之人事經理，於民國八十九年五月間，共同基於意圖為
    自己不法之所有之概括犯意聯絡，均明知菲比林實業娛樂公司是虛設公司，菲比
    林實業公司職員及戊○○，在台中市○○路○段一八九號四樓，以菲比林實業娛
    樂公司名義，在聯合報等分類廣告刊登「新開ＰＵＢ幕急徵現場幹部、兼職人員
    、服務人員、暑期工讀、月入伍萬元以上」徵男服務員，佯稱應徵之服務員係至
    ＰＵＢ從事清理桌面及送飲料等工作，並每月薪水四、五萬元，且另有紅利可分
    紅為餌，以騙取不知情之應徵者繳交新台幣（下同）二千元不等之定金、三千六
    百元不等之行規費；且上班前需先子○○所經營之康超貿易公司，以每套二萬元
    之價格定作西服，並簽立二萬元之本票及契約。於附表所示之期間，有如附表所
    示壬○○等人，分別於附表所示之時間，前往台中市○○路○段一八九號四樓菲
    比林實業娛樂公司，應徵服務生或工讀生，分由如附表所示之庚○○等人應徵，
    並告知工作性質有如上述從事清理桌面及送飲料等工作，致如附表所示壬○○等
    人陷於錯誤，分別向康超貿易公司，以每套二萬元之價格定作西服，交付如附表
    所示之現金及簽立本票後，分別帶至百老匯舞廳從事牛郎之工作。如附表所示之
    壬○○等，發現被騙，均無法請求返還附表所示之財物，始知受騙。嗣於八十九
    年Ｂ○○等人之家長召開記者會後，經警循線查獲上情云云，因認被告Ａ○○、
    酉○○，涉犯刑法第三百三十九條第一項詐欺罪嫌。
二、茲按，被告未經審判證明有罪確定前，推定其為無罪，犯罪事實應依證據認定之
    ，無證據不得認定犯罪事實，為修正後刑事訴訟法第一百五十四條第一項、第二
    項所明文規定。次按，認定不利於被告之事實，須依積極證據，苟積極證據不足
    為不利於被告事實之認定時，即應為有利於被告之認定，更不必有何有利之證據
    。又按，認定犯罪事實所憑之證據，雖不以直接證據為限，間接證據亦包括在內
    ，然無論直接或間接證據，其為訴訟上之證明，須於通常一般之人均不致於有所
    懷疑，而得確信其為真實之程度者，始得據為有罪之認定（參照最高法院三十年
    上字第八一六號、七十六年臺上字第四九八六號判例意旨）。本件公訴人，認定
    被告Ａ○○、酉○○涉有上開罪嫌，無非以：被害人等多人均係經菲比林機構之
    職員負責應徵，由康超公司職員提供一套二萬元之西裝，再由菲比林機構職員帶
    往百老匯舞廳上班，並收受如附表所示之紅包等犯罪手法，業據同案被告己○○
    等人供承在卷，核與附表被害人指陳之情節相符，並有空白附條件買賣契約書等
    扣案可憑，資為論據。
三、訊據被告Ａ○○，固坦承有在菲比林機構擔任會計情事，惟堅決否認有上開共同
    詐欺犯行，並先後辯稱：其係會計負責帳務，不知公司經營性質，且其雖有幫忙
    量制服，但非詐欺之犯罪行為等語。訊據被告酉○○，亦堅決否認有上開犯行，
    並先後辯稱：伊係百老匯舞廳之人事經理，在舞廳工作係依照舞廳方面指示為之
    ，即對前來上班之舞男，建立人事檔案，並使其簽立工作合約及面額三千元本票
    ，交給舞廳收執，雙方約定如舞男工作未滿二個月，須給付該本票上所載金額，
    作為舞廳聘請老師教舞的費用。同案被告己○○所經營之菲比林機構，與伊任職
    之百老匯舞廳間並無關聯，僅係百老匯舞廳需要牛郎，經由己○○方面介紹上班
    牛郎予百老匯舞廳，其間並未有任何費用約定。且菲比林機構如何刊登廣告招訓
    人員，與應徵者如何談論應徵工作內容，伊均不知悉，亦無可能施用詐術欺騙本
    案告訴人。況且，伊僅係百老匯舞廳之人事經理，單純接受舞廳方面之指揮任事
    ，若認百老匯舞廳與己○○等人聯手共犯本詐欺案，則何以不認為舞廳方面應有
    更高層級經營者，涉案程度更深云云。經查：
(一)被告Ａ○○雖於警訊時，否認在菲比林機構任職，然坦承係同案被告己○○女友
    在卷，嗣於偵查中，同案被告己○○供稱「（開設何公司）菲比林娛樂實業公司
    ，我是負責人‧‧‧會計Ａ○○收錢」等語後，被告坦承上情，但否認有面試之
    行為，另於偵查中再坦認有「應徵一、二人」云云（參見偵查卷一九六、二０六
    頁），佐以被告於原審、本院審理時供稱：其係公司之會計，有量製制服等情，
    ，堪認被告係該公司之會計無訛。惟本案被害人多人，並無人指證被告有如同菲
    比林機構之庚○○、戊○○，將被害人帶往百老匯舞廳上班之行為，亦無人指稱
    被告有將被害人帶往康超公司、三星服裝公司繳錢訂購制服之行為，則被告雖係
    公司會計，並偶而在公司有替應徵者量身裁之行為，然此行為核與詐欺犯罪行為
    之分工（例如刮刮樂集團之提款，寄發信函等），尚難認有相當之關連。況且，
    警方查緝本案時，並未扣得具體之犯罪帳冊，而查獲康超公司之服裝買賣合約書
    、收據上，所記載「強森」或「強」等菲比林機構人員綽號，經核亦非被告Ａ○○，是被告辯稱其未共同參與犯罪，尚堪採信。又被告是否先往康超任職未成，
    始前往菲比林機構應徵會計乙節，核與上開認定不生衝突，是證人亥○○所證，
    核與上開案情無關，併此敘明。此外，公訴人所提之起訴依憑，僅能證明己○○
    等人以該手法詐騙，被害人亦有受害情事，尚難推論被告有共同犯罪，換言之，
    被告有共同犯意之聯絡，或有參與構成要件之行為，均未據公訴人指出，依修正
    後刑事訴訟法第一百五十四條第一項、第二項意旨，被告更應受無罪推定，益見
    被告上開被訴之犯罪，尚屬不能證明，至為顯明。
(二)被告酉○○於警訊、偵查中供稱「與菲比林公司並無關係，而僅是他們仲介男公
    關至我們百老匯舞廳上班而已，我們公司絕無詐騙他人錢財」、「（為何受騙之
    人均稱至你們公司之後，均枯坐於椅子上，而無工作可做呢）因本公司係服務業
    ，如女客人未點檯坐檯，我們也沒法強迫女客人接受，而他們可能係新進人員，
    故女客人未點檯，因此他們才無工作可做」云云（參見偵查卷三六、一九六頁）
    ，佐以同案被告庚○○於偵審中所供：該百老匯俱樂部是所謂牛郎店，所以要教
    跳舞、喊拳及工作技巧等情（參見偵查卷三二頁），可見百老匯舞廳，確有經營
    上開男公關之服務，至為顯明。再者，依被害人多人指稱，被告酉○○亦有提供
    該項服務，該址早晚班各有不同名稱，可見該百老匯舞廳，並非臨時虛設之公司
    行號，則依舞廳、牛郎業之服務性質以觀，被告於該舞廳內向被害人索取費用，
    或令被害人簽立本票之所為，自難遽認係詐欺之犯行。又證人丙○○於本院審理
    時，亦未證稱被告有強令繳費之情事（參見本院卷一第二０五頁），且依上所述
    ，被告令被害人簽立之本票金額，均係三千元，並非漫無標準，其中更僅有附表
    編號十、十一、十八、二三之被害人有繳交該款項，其餘被害人均未有支付情節
    ，益見被告上開所辯其與菲比林機構之人員並無共同謀意詐欺云云，尚堪採信。
    此外，亦無客觀證據可認菲比林機構有自被害人支出上開款項中，收取一定比例
    之佣金，更乏證據可認菲比林機構與康超公司，自被害人收取款項中，有分紅予
    被告，檢察官復未具體指出被告犯罪之不利證據，則被告辯稱伊上開所為，尚非
    犯罪行為云云，自堪採信。
四、依上所述，既難證明被告二人，有上開共同詐欺之犯行，自應為其等無罪之諭知
    ，原審疏未詳查，以『而酉○○身為百老匯舞廳之人事經理，復於無合理之徵才
    汰選機制下，照單大量接收菲比林機構引領前來報到之應徵人員，為之建立人事
    資料並藉詞辦理就職手續，而要求其等簽立面額三千元之本票及員工合約書，顯
    見其應知菲比林機構與百老匯舞廳聯手詐騙謀職者之情甚詳，其所辯僅係接受百
    老匯舞廳方面指揮任事，並無與己○○等人聯手詐財云云，並無可採。至若百老
    匯舞廳方面是否有更高層級之經營者涉犯本案一節，因未經檢察官查明起訴，本
    院無從於本案併予審認，若被告酉○○確悉尚有共犯逍遙法外，自得依法向偵查
    機關告發，以求勿縱』為由，遽為其等二人有罪諭知，自有違誤。被告二人提起
    上訴，指摘原判決此部分認定不當，自為有理由，應由本院就該部分撤銷改判，
    並依法為其等無罪之諭知，用昭公允。
據上論斷，應依刑事訴訟法第三百六十九條第一項前段、第三百六十四條、第二百九
十九條第一項前段、第三百條、第三百零一條第一項前段，刑法第二十八條、第五十
六條、第二百十六條、第二百十條、第三百四十條、第五十五條、第二百十九條，判
決如主文。
本案經檢察官地○○到庭執行職務
中      華      民      國      九十三  年      一      月      二十    日
                                臺灣高等法院臺中分院刑事第二庭
                                      審判長法  官  羅  禮  政
                                            法  官　陳　欣　安
                                            法　官  蔡　聰　明
右正本證明與原本無異。
被告Ａ○○、酉○○不得上訴。
被告己○○、Ｄ○○、庚○○、子○○、申○○及檢察官，均得上訴。
如不服本判決應於收受送達後十日內向本院提出上訴書狀，其未敘述上訴之理由者並
得於提起上訴後十日內向本院補提理由書（均須按他造當事人之人數附繕本）。
                                            書記官　郭  振　祥
中      華      民      國      九十三  年      一      月      二十    日
刑法第三百四十條：
以犯前條之罪為常業者，處一年以上七年以下有期徒刑，得併科五萬元以下罰金。
附表：
  編號    被害人  出生日期  應徵日期  上班日期        先後交付款項、名目
  一、    壬○○  71.05.12  89.06.07  89.06.12  手續費五百元、簽立二萬元本
                                                票一紙（嗣分期繳清二萬元予
                                                康超貿易有限公司）、另以包
                                                紅包為由，支付六千六百元、
                                                簽立三千元本票一紙。
  二、    玄○○  71.04.17  89.06.07  89.06.12  手續費五百元、簽立二萬元本
                                                票一紙（嗣分期繳納三千五百
                                                元予康超貿易有限公司），另
                        以包紅包為由，支付六千六百
                                                元、簽立三千元本票一紙。
  三、    辰○○  71.04.06  89.06.07  89.06.12  手續費五百元、簽立二萬元本
                                                票一紙（嗣分期繳納一千五百
                                                元予康超貿易有限公司），另
                                                以包紅包為由，支付六千六百
                                                元、簽立三千元本票一紙。
  四、    丙○○  66.02.27  89.06.21  89.06.21  西裝製裝費二千元、簽立二萬
                                                元本票一紙（嗣分期繳納一萬
                                                元予康超貿易有限公司），另
                                                以包紅包為由，支付六千六百
                                                元、簽立三千元、一千五百元
                                                本票各一紙。
  五、    寅○○  69.05.13  89.06.23  89.06.23  西裝製裝費五百元、簽立二萬
                                              元本票一紙、另以包紅包為由
                                                ，支付一千二百元、簽立三千
                                                元本票一紙。
  六、    卯○○  68.11.27  89.06.23  89.06.23  西裝製裝費五百元、簽立二萬
                                                元本票一紙、另以包紅包為由
                                                ，支付一千二百元、簽立三千
                                                千元本票一紙。
  七、    Ｇ○○  67.11.13  89.06.07  89.06.08  西裝製裝費二千元、簽立二萬
                                                元本票一紙、另以包紅包為由
                                                ，支付五千元、簽立三千元本
                                                票一紙。
  八、    Ｅ○○  59.03.06  89.05.12  89.05.13  手續費二千五百元、簽立二萬
                                                元本票一紙（嗣分期繳納四千
                                                元予康超貿易有限公司）、另
                                          以包紅包為由，支付五百元、
                                                簽立三千元本票一紙。
  九、    乙○○  68.05.30  89.05.19  89.05.19  訂金二千五百元、簽立二萬元
                                                本票一紙（嗣分期繳納一萬四
                                                千元予康超貿易有限公司）、
                                                另以包紅包為由，支付三千八
                                                百元、簽立三千元本票一紙。
  十、    宇○○  67.06.18  89.06.25  89.06.28  西裝製裝費訂金二千元、簽立
                                                二萬元本票一紙（嗣並繳交一
                                                萬一千元予康超貿易有限公司
                                                以取回該本票）、另以包紅包
                                                為由，支付三千六百元、簽立
                                                三千元本票一紙（嗣繳交三千
元予百老匯舞廳，以取回該本
                                                票）。
  十一、  戌○○  67.03.22  89.06.25  89.06.28  西裝製裝費訂金二千元、簽立
                                                二萬元本票一紙（嗣刷卡給付
                                                一萬三千元，以取回該本票）
                                                ，另以包紅包為由，支付三千
                                                六百元、簽立三千元本票一紙
                                                （嗣繳交三千元予百老匯舞廳
                                                ，以取回該本票）。
  十二、  未○○  65.07.06  89.05.30  未上班    訂金五百元、簽立二萬元本票
                                                一紙（嗣刷卡給付二萬二千二
                                                百三十元，以取回該本票）。
  十三、  Ｂ○○  71.02.22  89.06.30  89.07.01  西裝製裝費二千元、簽立二萬
                                                元本票一紙、另以包紅包為由
            ，支付三千六百元、簽立三千
                                                元本票一紙。
  十四、  丁○○  70.12.01  89.06.30  89.07.01  西裝製裝費二千元、簽立二萬
                                                元本票一紙、另以包紅包為由
                                                ，支付三千六百元、簽立三千
                                                元本票一紙。
  十五、  巳○○  70.12.22  89.07.04  未上班    西裝製裝費訂金二千元。
  十六、  黃○○  70.12.11  89.06.14  89.06.16  西裝製裝費二千元、簽立二萬
                                                元本票一紙、簽立三千元本票
                                                一紙。
  十七、  Ｆ○○  69.07.28  89.06.23  89.06.23  西裝製裝費二千元、另以包紅
                                                包為由，支付三千六百元、簽
                                                立三千元本票一紙，另交西裝
                                                費四千元，康超公司同意退還
西裝（以一萬四千元折計，應
                                                再付八千元，同意只收六千元
                                                ，但未前往收取）。
  十八、  李闓年  71.01.24  89.06.26  89.06.27  西裝製裝費二千元、簽立二萬
                                                元本票一紙（嗣並繳交一萬一
                                                千五百元，以取回該本票）、
                                                另以包紅包為由，支付一千二
                                                百元、簽立三千元本票一紙（
                                                嗣繳交三千元予百老匯舞廳，
                                                以取回該本票）。
  十九、  甲○○  68.11.25  89.06.26  89.06.28  手續費二千元、簽立二萬元本
                                                票一紙、以包紅包為由，支付
                                                三千六百元、簽立三千元本票
                                                一紙。
  二十、  癸○○  69.03.06  89.06.26  89.06.28  手續費二千元、簽立二萬元本
                                                票一紙、以包紅包為由，支付
                                                三千六百元、簽立三千元本票
                                                一紙。
  二一、  Ｈ○○  70.12.13  89.05.30  89.05.30  西裝製裝費二千元、簽立二萬
                                                元本票一紙、另以包紅包為由
                                                ，支付三千六百元、簽立三千
                                                元本票一紙。
  二二、  辛○○  71.02.23  89.06.13  89.06.15  西裝製裝費訂金二千元、製裝
                                                費二萬元，另以包紅包為由，
                                                支付五千元、簽立三千元本票
                                                一紙。
  二三、  午○○  66.05.08  89.06.24  89.06.25  西裝製裝費二千元、簽立二萬
                                                元本票一紙（嗣繳清二萬元予
                                                康超貿易有限公司），另以包
                                                紅包為由，支付三千六百元、
                                                簽立三千元本票一紙（嗣繳交
                                                三千元予蔚藍海岸俱樂部，以
                                                取回該本票）。
  二四、  天○○  67.12.16  89.06.14  89.06.15  西裝製裝費二千元、簽立二萬
                                                元本票一紙、另以包紅包為由
                                                ，支付六千六百元。
                                                                        Ａ
